臺灣苗栗地方法院民事判決　　　　　　　 99年度訴字第339號
原　　　告　李榮福
被　　　告　徐杰楨
上列當事人間請求返還押租金等事件，本院於民國100 年3 月8
日辯論終結，判決如下：
    主  文
原告之訴駁回。
訴訟費用由原告負擔。
    事實及理由
一、原告主張：其於民國94年4 月11日向被告承租訴外人林樹枝
    所有坐落苗栗縣泰安鄉○○○段414 、414-1 、414- 2、4
    14-3、414-4 、414-5 、414-6 、414- 7、413-1 、413- 2
    、413-3 地號等11筆土地（下稱系爭土地）作為經營民宿使
    用，租期自94年4 月11日起至98年12月31日止，租金每月新
    台幣（下同）12萬元，原告並依約交付被告押租金150 萬元
    。依系爭土地租賃契約書第13條之約定，出租人應保證標的
    產權絕無問題，然訴外人林樹枝於租賃期間內之96年11月21
    日將上開土地中之414 、414-1 、414-2 、414-3 、414-4
    、414-5 、414- 6、414-7 等8 筆土地移轉登記與訴外人孫
    琪貞，被告故意隱匿事實，未先通知原告，已違約在先。本
    件土地租賃契約關係於98年12月31日租期屆滿後消滅，原告
    並無債務不履行之情事，然屢次向被告催討返還押租金，均
    未獲置理，爰提起本訴請求被告如數返還。並聲明：被告應
    給付原告150 萬元，及自99年1 月10日起至清償日止，按年
    息百分之5 計算之利息。
二、被告則以：原告尚積欠98年12月份之租金12萬元未給付，且
    兩造之系爭租約於98年12月31日到期後，原告仍繼續使用系
    爭土地，拒不搬遷，反向被告請求賠償500 萬元，直至99年
    12月18日被告派人進駐土地，原告始於同年月21日返還土地
    。本件租賃關係既於99年12月31日到期後消滅，原告尚欠租
    金未給付，且原告於租期屆滿後無權占有系爭土地長達近1
    年時間，尚應賠償被告相當於租金之損害每月12萬元（自99
    年1 月1 日起至99年12月18日止，以每月12萬元計算），是
    原告請求返還押租金，為無理由。另原告指系爭土地其中
    414 、414-1 、414- 2、414-3 、414-4 、414-5 、414-6
    、414-7 地號土地固於96年11月21日因買賣而移轉登記為訴
    外人孫琪貞所有，然孫琪貞仍同意被告出租與原告經營民宿
    使用，且原告於系爭租賃關係存續期間亦持續使用收益至租
    期屆滿，故被告並無違約情事等語，資為抗辯。並聲明：(一)
    原告之訴駁回。(二)如受不利判決，願供擔保請准宣告免為假
    執行。
三、原告主張其於94年4 月11日向被告承租系爭土地，雙方訂有
    土地租賃契約書，約定租賃期間自94年4 月11日起至98年1
    2 月31日止，租金每月12萬元，原告業已交付被告押租金
    150 萬元等事實，業據其提出土地租賃契約書為證，並為被
    告所不爭執，堪信為真實。
四、按押租金之主要目的在於擔保承租人履行租賃債務，故租賃
    關係消滅後，承租人如有欠租或其他債務不履行時，其所交
    付之押租金，發生當然抵充之效力。而於抵充後，猶有餘額
    ，始生返還押租金之問題（最高法院87年度台上字第1631號
    、81年度台上字第1630號判決參照）。所謂當然抵充，即無
    須當事人之意思表示，亦不問當事人之意思如何，當然抵充
    而結算其差額。經查：
  (一)系爭土地租賃契約已於98年12月31日屆滿而消滅，被告本應
    返還押租金150 萬元，惟原告尚積欠98年12月份之租金12萬
    元，此為兩造所不爭執，則押租金自應抵充原告所欠上開租
    金，扣抵後押租金尚餘138 萬元。
  (二)又按無法律上之原因而受利益，致他人受損害者，應返還其
    利益。雖有法律上之原因，而其後已不存在者，亦同，民法
    第179 條定有明文。而無權占有他人土地，可能獲得相當於
    租金之利益為社會通常之觀念（最高法院61年度台上字第16
    95號判例參照）。本件被告辯稱原告於租期屆滿後仍繼續占
    用系爭土地，直至99年12月21日方將土地返還原告一情，為
    被告所是認（見卷第116-117 頁），堪信為真實。系爭土地
    租賃契約既於98年12月31日屆期，屆期後原告自應將土地返
    還，然原告於租期屆滿後仍繼續占用系爭土地，直至99年12
    月21日為止，則原告自99年1 月1 日起至同年12月18日止，
    即屬無權占用系爭土地而獲得相當於租金之利益。而被告就
    上開相當於租金之不當得利，業已取得系爭土地所有權人孫
    琪貞、林田康、林田雄、林忠仁等四人之債權讓與，此據證
    人孫琪貞到庭證述屬實，並有林田康、林田雄、林忠仁出具
    之債權讓與證明書在卷可稽，且經被告當庭通知並提示該證
    明書於原告，已為債權讓與之通知（見卷第118 、124-126
    頁）。是被告抗辯系爭押租金應扣抵上開期間內原告應賠償
    其相當於租金之不當得利一節，為有理由。準此，原告應賠
    償被告相當於租金之不當得利金額經計算後為1,389,677 元
    （計算式：120,000 11＋120, 00018/31 ＝1,389,677
    元，元以下四捨五入），而原告所交付之押租金150 萬元，
    於抵充98年12月份之欠租後尚餘138 萬元，如前所述，以該
    138 萬元餘額再抵充上開不當得利金額1,389,677 元後，已
    無餘額，而不生返還押租金之問題。從而，原告請求被告返
    還押租金，為無理由，應予駁回。
五、本件事證已臻明確，兩造其餘攻擊、防禦方法及舉證，經審
    酌後核與結論不生影響，爰不再一一論述。
六、據上論結：原告之訴為無理由，依民事訴訟法第78條，判決
    如主文。
中    華    民    國   100    年    3     月    31    日
                        民事庭法  官  楊中琪
以上正本係照原本作成。
如對本判決上訴，須於判決送達後20日內向本院提出上訴狀。
如委任律師提起上訴者，應一併繳納上訴審裁判費。
                              書記官  李曉君
中    華    民    國   100    年    3     月    31    日